ACORDAO-COMPLETO-2345804

ACÓRDÃO 2279/2019 ATA 8/2019 - SEGUNDA CÂMARA

VISTOS, relatados e discutidos estes autos em que se aprecia, nesta fase processual, Recurso de Reconsideração interposto contra o Acórdão 10364/2017-TCU-Segunda Câmara,
ACORDAM os Ministros do Tribunal de Contas da União, reunidos em Sessão de 2ª Câmara, ante as razões expostas pelo Relator, em:
9.1. com fundamento no art. 32, parágrafo único, da Lei nº 8.443/1992 c/c o art. 285, § 2º, do Regimento Interno do TCU, conhecer do presente recurso e, no mérito, negar-lhe provimento;
9.2. dar ciência desta deliberação ao recorrente e aos demais órgãos e interessados cientificados do acórdão recorrido.

Recurso de Reconsideração interpostos contra decisão que julgou as contas do recorrente irregulares e o condenou em débito em decorrência  da impugnação de despesas de recursos repassados à municipalidade à conta do Programa Nacional de Apoio ao Transporte Escolar  Pnate.

Segunda Câmara

Prefeitura Municipal de Autazes - AM.

3. Interessados/Responsáveis/Recorrentes:
3.1. Responsável: José Thomé Filho (XXX.612.692-XX)
3.2. Recorrente: José Thomé Filho (XXX.612.692-XX).

13.1. Ministros presentes: Ana Arraes (Presidente), Augusto Nardes (Relator) e Raimundo Carreiro.
13.2. Ministros-Substitutos presentes: Marcos Bemquerer Costa e André Luís de Carvalho.

AUGUSTO NARDES

Ministro-Substituto Marcos Bemquerer Costa.

Transcrevo a seguir, com os ajustes de forma pertinentes, a instrução lavrada pelo auditor encarregado do exame do processo no âmbito da Secretaria de Recursos - Serur (peça 45) , com a qual concordou o escalão dirigente da unidade técnica e o representante do Ministério Público junto a este Tribunal (peças 46 a 49) :
"INTRODUÇÃO
Trata-se de recurso de reconsideração (peça 31) interposto por José Thomé Filho contra o Acórdão 10364/2017-TCU-Segunda Câmara (peça 20) corrigido por inexatidão material pelo Acórdão 4303/2018-TCU-Segunda Câmara (peça 26) . 
A deliberação recorrida apresenta o seguinte teor: 
9.1. nos termos dos arts. 1º, inciso I, 16, inciso III, alíneas b e c, e 19, caput, da Lei 8.443/1992, julgar irregulares as contas do Sr. José Thomé Filho, condenando-o ao pagamento das quantias abaixo especificadas, atualizadas monetariamente e acrescidas dos juros de mora calculados a partir das datas indicadas até o efetivo recolhimento, fixando-lhe o prazo de 15 dias, a contar da notificação, para comprovar, perante este Tribunal (art. 214, inciso III, alínea a, do Regimento Interno/TCU) , o recolhimento da dívida aos cofres do Fundo Nacional de Desenvolvimento da Educação, nos termos da legislação em vigor;
Quadro anexo à peça 26.
9.2. autorizar, caso requerido, nos termos do art. 26 da Lei 8.443/1992 c/c o art. 217 do Regimento Interno/TCU, o parcelamento da dívida em até 36 (trinta e seis) parcelas mensais e sucessivas, sobre as quais incidirão os correspondentes acréscimos legais (débito: atualização monetária e juros de mora) , esclarecendo ao responsável que a falta de pagamento de qualquer parcela importará no vencimento antecipado do saldo devedor, sem prejuízo das demais medidas legais;
9.3. autorizar, desde logo, nos termos do art. 28, inciso II, da Lei 8.443/1992, a cobrança judicial da dívida, caso não atendida a notificação;
9.4. enviar cópia deste Acórdão à Procuradoria da República no Estado do Amazonas, nos termos do § 7° do art. 209 do Regimento Interno do TCU. 
HISTÓRICO
Trata-se de Tomada de Contas Especial instaurada pelo Fundo Nacional de Desenvolvimento da Educação - FNDE contra o Sr. José Thomé Filho, ex-Prefeito do Município de Autazes/AM, em vista da impugnação de despesas dos recursos repassados à municipalidade à conta do Programa Nacional de Apoio ao Transporte Escolar - Pnate, no exercício de 2005. 
Foram transferidos ao aludido município a quantia de R$ 443.440,00, ao longo de 2005, por meio de nove ordens bancárias, todas no valor de R$ 49.271,11. 
A irregularidade pela qual o recorrente fora condenado decorreu, principalmente, em razão "da realização de saques diretamente no caixa, com pagamentos em espécie, sem ao menos serem apresentados os respectivos recibos e notas fiscais relativos aos serviços executados". Dessa forma, não se identificou a apresentação de "elementos de defesa que comprovassem o nexo de causalidade entre os recursos recebidos por conta do Pnate e as despesas realizadas". 
1.1. Neste momento, o recorrente insurge-se contra a deliberação previamente descrita.
EXAME DE ADMISSIBILIDADE
Reitera-se o exame de admissibilidade contido nas peças 32-33, ratificado pelo Relator (despacho de peça 35) . 
EXAME DE MÉRITO
Delimitação
1.2. Constitui objeto do presente recurso definir se:
	a) os argumentos apresentados acerca da execução do objeto são suficientes para elidir o débito imputado pelo acórdão recorrido]
	b) a ausência de dolo ou má-fé é suficiente para afastar o débito imputado por meio da TCE;
	c) se a capacidade econômica e (ou) financeira do apenado deve ser avaliada por ocasião da imputação do valor da sanção.	
Da execução do objeto. 
1.3. Defende-se no recurso que o objeto referente aos valores transferidos por meio do Pnate foi corretamente executado e a prestação de contas do exercício de 2005, com vasta documentação, foi enviada ao FNDE. 
1.4. Argumenta que:
	a) ainda que enfrentando inúmeras dificuldades, o deslocamento dos jovens estudantes às escolas rurais ribeirinhas foi possibilitado, contudo, a ausência de agências bancárias no município de Autazes, inviabilizava "a realização de movimentações conforme o FNDE determinava, sendo necessária toda uma logística para os saques em espécie feitos em Manaus, Capital do Estado do Amazonas";	
	b) as verbas foram corretamente aplicadas no programa e direcionadas ao pagamento do "transporte escolar para atender os alunos em Autazes/AM, no exercício de 2005, (...) realizado por meio fluvial, com a contratação direta de transportadores em lanchas e/ou catraias, podendo desde logo informar que o pagamento somente era possível de forma direta e em espécie";
	c) os "transportadores sequer possuíam Cadastro de Pessoa Jurídica - CNPJ e muito menos contas correntes bancárias para recebimento de valores por meio de depósito bancário"; dessa forma seria necessário o "pagamento permanente e em tempo hábil, com vistas a evitar problemas na execução dos serviços do transporte diário dos jovens e humildes estudantes da rede rural do município"
Análise:
A prestação de contas dos gestores de recursos públicos, instituto republicano e de estatura constitucional, pressupõe o cumprimento de requisitos. Para que as contas sejam julgadas regulares, ainda que com ressalvas, deve-se atender ao tripé sustentador da apreciação, as três acepções da prestação de contas, quais sejam:
	(a) consecução da integralidade do objeto, conforme acordado, e com o pleno atendimento dos objetivos estabelecidos no pacto, acepção material; 
	(b) apresentação da prestação de contas com documentação idônea e apta a comprovar a regularidade das despesas executadas, a exemplo de demonstrativos, declarações, compromissos, ou formulários com informações auxiliares, porém, vinculadas, relações de pagamentos e bens, comprovações das destinações, entre outros, bem como o atendimento às normas pertinentes ao instrumento celebrado, trata-se da acepção formal; e
	(c) o nexo de causalidade entre os recursos alocados ao objeto e a sua realização, estabelecido por linha contínua e demonstrável, que se inicia na liberação do repassador e termina na realização do objeto; comprovando, inequivocamente, que o objeto foi realizado com os recursos a ele destinados, integralmente nele aplicados ou oportunamente devolvidos, acepção financeira. 
Pertinente, ainda, mencionar que se insere no conjunto de obrigações do gestor a comprovação, por meio de elementos e evidências que demonstrem a regularidade e a licitude dos meios (licitação, dispensa ou inexigibilidade, adequação dos preços, obediência a princípios constitucionais, legais, regulamentares e normativos) utilizados para o alcance dos fins pactuados.  
O inadimplemento das obrigações descritas nas alíneas "a" e "c" do parágrafo precedente, em regra, conduz ao julgamento pela irregularidade com aplicação do débito. Já se houver falhas na segunda ponta do tripé, a natureza e a gravidade devem ser examinadas em cada caso concreto não implicando na imposição automática de débito.
No caso concreto, a condenação ocorreu "em razão, principalmente, da realização de saques diretamente no caixa, com pagamentos em espécie, sem ao menos serem apresentados os respectivos recibos e notas fiscais relativos aos serviços executados".
Nota-se, portanto, que a irregularidade não se limitou a ausência de nexo causal entre os recursos recebidos e as despesas, por meio de documentação bancária apta a comprovar o liame, mas também da ausência de elementos comprobatórios, tais como recibos ou notas do efetivo pagamento pelos serviços supostamente prestados. 
Dessa forma, ainda que se acatasse as justificativas de inexistir agência bancária no município, não haveria como afastar o débito ante a inexistência de documentação hábil a demonstrar a execução dos serviços. Não há sequer comprovação do montante pago aos fornecedores do transporte fluvial no exercício de 2005.   
A falha contida na segunda ponta é grave e não demonstra a aplicação dos recursos, o que ocasiona o débito; a documentação não é suficiente para se comprovar a execução dos serviços. 
A condenação do recorrente foi motivada pelo entendimento desta Corte que a ausência de documentos não demonstrou a boa e regular aplicação dos recursos federais repassados e, portanto, afrontado o dever do gestor de comprovar, mediante prestação de contas, a correta utilização dos valores. 
O descumprimento da obrigação de fazer do gestor (apresentação dos comprovantes) é suficiente para lhe imputar a devolução dos recursos, portanto, ferindo o seu dever constitucional de prestar contas. 
Com relação à ausência de nexo, por certo que não é meramente formal. Havendo o descompasso entre a movimentação dos valores do convênio e a execução dos serviços perde-se a possibilidade de estabelecer o liame necessário para a comprovação da boa e regular aplicação dos recursos. 
Assim, entende-se que, ainda que se relevasse, o que não se está a propor, a inexistência de agencia bancário no município de Autazes/AM, no exercício de 2005, não restou demonstrado a comprovação das despesas referente ao transporte fluvial dos estudantes, o que conduz a manutenção do débito imputado pelo acórdão ora recorrido. 
Da ausência de dolo ou má-fé é suficiente para afastar o débito imputado por meio da TCE 
1.5. Invoca o recorrente a tese de não ter atuado com dolo ou má-fé, inexistindo, ainda, prejuízo ao erário, não subsistindo, portanto, o débito imputado.
Análise:
Acerca da inexistência de má-fé, vale dizer que as penas decorreram do juízo acerca das irregularidades a ele atribuídas, e sobre as quais as razões recursais não lograram êxito em elidir. 
Para a jurisprudência consolidada desta Corte, no âmbito dos processos de controle externo, a responsabilidade dos gestores de recursos públicos é de natureza subjetiva e o dever de reparar prejuízo causado ao erário independe da intenção do agente que praticou o ato irregular, bastando que tenha atuado com culpa lato sensu em qualquer uma de suas modalidades (v.g. Acórdãos 243/2010, 1.427/2015, 1.512/2015, 2.067/2015, 2.367/2015, 2.420/2015, 185/2016 e 8017/2016, do Plenário; Acórdãos 1.517/2012, 5.297/2013 e 6.943/2015, da 1ª Câmara; Acórdãos 3.694/2014, 3.874/2014-7, 6.479/2014 e 6.660/2015, estes da 2ª Câmara) .
Espera-se do gestor probo e diligente que demonstre a boa e regular aplicação dos recursos. Age com culpa o gestor que não prova a aplicação dos recursos, a demonstração ocorre exatamente com a regular prestação de contas. Logo, ao deixar de prestar contas, em sua completude, o gestor incorre em ilícito, descumpre obrigação de fazer imposta pela lei e não comprova a aplicação dos recursos sob sua responsabilidade, o que conduz, necessariamente, a dano que deve ser ressarcido. 
O débito imputado trata-se tão somente do dever de ressarcir do gestor, ao não demonstrar a aplicação dos recursos, por meio de idônea prestação de contas, assim, não restou comprovado o uso dos recursos repassados no fim a que se destinava. 
Deve-se ter em mente que todo aquele que causa prejuízo a outrem, dolosa ou culposamente, tem o dever de indenizar, dever esse que, na área pública, é operacionalizado pela Tomada de Contas Especial, instrumental de concretização do devido ressarcimento.
O dever de indenizar nasce do dano causado por culpa do agente. São irrelevantes o dolo ou a prova de que tenha obtido benefício para si ou para seus familiares. A presença de dolo, de má-fé e de eventual locupletamento são circunstâncias que, quando presentes, conferem maior gravidade ao ato ilícito.
A ausência de dolo, má-fé e de locupletamento por parte do responsável não o exime do dever de recompor o dano a que deu causa por meio de atuação imprudente e desautorizada.
1.6. Portanto, persistindo o juízo pelas irregularidades e condutas desautorizadas, subsiste fundamento para as apenações imputadas.
Da dosimetria da multa e a capacidade econômica financeira do apenado. 
Defende-se no recurso que a capacidade econômica financeira do apenado deve ser considerada para a dosimetria da multa e, portanto, afastada ou mitigada a sanção aplicada, uma vez que não dispõe dos recursos para o pagamento. 
Análise:
De acordo com precedente deste Tribunal (Acórdão 1790/2014-TCU-Plenário) , a aplicação de sanções, na sistemática processual do TCU, guarda relação com a materialidade dos fatos e a culpabilidade dos responsáveis, não com sua capacidade econômico ou financeira para quitar a dívida.
Dessa forma, não há amparo legal para acolher a tese recursal aventada pelo recorrente.
CONCLUSÃO
Das análises anteriores, conclui-se que:
a) os argumentos apresentados acerca da execução do objeto não são suficientes para elidir o débito imputado pelo acórdão recorrido, uma vez que não são elementos comprobatórios da execução dos serviços de transporte, a exemplo de recibos e (ou) notas fiscais;
	b) o dolo ou má-fé não é elemento indispensável para que ocorra responsabilização do agente perante esta Corte de Contas;
	c) a dosimetria da multa guarda relação com a materialidade dos fatos e a culpabilidade dos responsáveis, não com sua capacidade econômico ou financeira.
Com base nessas conclusões, propõe-se negar provimento ao recurso.
PROPOSTA DE ENCAMINHAMENTO
Ante o exposto, com fundamento nos arts. 32, I e 33, da Lei 8.443/92 c/c o art. 285, caput, do RI-TCU, submetem-se os autos à consideração superior, propondo-se:
conhecer do recurso e, no mérito, negar-lhe provimento; 
	b) dar ciência do acórdão que for prolatado à recorrente e aos demais interessados, ressaltando-se que o relatório e o voto que o acompanharem podem ser consultados no endereço www.tcu.gov.br/acordaos, no dia seguinte ao de sua oficialização. 
É o relatório.

8.1. Antônio das Chagas Ferreira Batista (4.177/OAB-AM) e outros, representando José Thomé Filho.

Procuradora-Geral Cristina Machado da Costa e Silva.

RECURSO DE RECONSIDERAÇÃO EM TOMADA DE CONTAS ESPECIAL. ALEGAÇÕES INSUFICIENTES PARA REVERTER O JULGAMENTO PELA IRREGULARIDADE DAS CONTAS E A CONDENAÇÃO DO RECORRENTE EM DÉBITO, COM APLICAÇÃO DE MULTA. NEGATIVA DE PROVIMENTO.

TOMADA DE CONTAS ESPECIAL (TCE)

Secretaria de Recursos (SERUR); Secretaria do TCU no Estado do Rio Grande do Norte (Sec-RN).

Trata-se, originariamente, de Tomada de Contas Especial instaurada pelo Fundo Nacional de Desenvolvimento da Educação - FNDE contra o Sr. José Thomé Filho, ex-Prefeito do Município de Autazes/AM, em vista da impugnação de despesas dos recursos repassados à municipalidade à conta do Programa Nacional de Apoio ao Transporte Escolar - Pnate, no exercício de 2005.
2.	Foram transferidos ao município, no exercício de 2005, a quantia de R$ 443.440,00, sendo que a irregularidade pela qual o recorrente fora condenado decorreu, principalmente, da realização de saques diretamente no caixa, com pagamentos em espécie, sem serem apresentados os respectivos recibos e notas fiscais relativos aos serviços executados, não tendo sido identificada, em sua alegação de defesa, a comprovação do nexo de causalidade entre os recursos recebidos por conta do Pnate e as despesas realizadas.
3.	Mediante o Acórdão 10364/2017-TCU-Segunda Câmara (peça 20) corrigido por inexatidão material pelo Acórdão 4303/2018-TCU-Segunda Câmara, este Tribunal decidiu julgar irregulares as presentes contas, com fundamento no arts. 1º, inciso I, 16, inciso III, alíneas b e c, e 19, caput, da Lei 8.443/1992, e condenar o Sr. José Thomé Filho em débito, pelo valor integral repassado.
4.	Nesta oportunidade, examina-se recurso de reconsideração apresentado pelo Sr. José Thomé Filho contra o acórdão condenatório (peça 20) , por meio do qual defende, em síntese, que o objeto referente aos valores transferidos por meio do Pnate foi corretamente executado e a prestação de contas do exercício de 2005, com vasta documentação, foi enviada ao FNDE.
5.	Quanto à admissibilidade da peça recursal, entendo que deve ser conhecida, por preencher os pressupostos constantes dos arts. 32, inciso I, parágrafo único, e 33 da Lei nº 8.443/1992 c/c o art. 285 do Regimento Interno do TCU.
6.	No mérito, acompanho os pareceres exarados nos autos, cujos fundamentos incorporo a estas razões de decidir, quanto à manutenção da decisão adotada por este Tribunal.
7.	De fato, vejo que, em sede recursal, o Sr. José Thomé Filho não apresentou qualquer argumento que pudesse descaracterizar as irregularidades apuradas nos autos e/ou elidir a sua responsabilidade pela prática dessas irregularidades e/ou pela reparação do dano ocasionado ao erário.
8.	Deve-se ressaltar que a irregularidade não se limitou à ausência de nexo causal entre os recursos recebidos e as despesas, por meio de documentação bancária apta a comprovar o liame, mas também à ausência de elementos comprobatórios, tais como recibos ou notas do efetivo pagamento pelos serviços supostamente prestados.
9.	Verifica-se, como bem apontado pela unidade técnica, que a falha é grave, pois não demonstra a aplicação dos recursos, o que ocasiona o débito; e a documentação não é suficiente para se comprovar a execução dos serviços.
10.	Dessa forma, o descumprimento da obrigação do gestor de apresentação dos comprovantes é suficiente para lhe imputar a devolução dos recursos, pois fere o seu dever constitucional de prestar contas.
11.	Também é de se destacar a jurisprudência consolidada desta Corte, no âmbito dos processos de controle externo, que a responsabilidade dos gestores de recursos públicos é de natureza subjetiva e o dever de reparar prejuízo causado ao erário independe da intenção do agente que praticou o ato irregular, assim fica afastada a tese do recorrente de não ter atuado com dolo ou má-fé.
12.	Em face da improcedência das alegações recursais, cabe negar provimento ao presente recurso.
	Destarte, VOTO por que seja adotada a deliberação que ora submeto a este Colegiado.
TCU, Sala das Sessões Ministro Luciano Brandão Alves de Souza, em 26 de março de 2019.
Ministro JOÃO AUGUSTO RIBEIRO NARDES 
Relator